apertium-cak.cak.lexc
!!!!!!!!!!!!!!!!!!!!!!!!!!!!!!!!!!!!!!!!!!!!!!!!!!!!!!!!!!!!!!!!!!!!!!!!!!!!!!!
!! 
!!!!!!!!!!!!!!!!!!!!!!!!!!!!!!!!!!!!!!!!!!!!!!!!!!!!!!!!!!!!!!!!!!!!!!!!!!!!!!!

Multichar_Symbols

%<n%>                  ! Sustantivo
%<np%>                 ! Nombre propio
%<v%>                  ! Verbo
%<vaux%>               ! Verbo auxiliar
%<prn%>                ! Pronombre
%<adj%>                ! Adjetivo
%<adv%>                ! Adverbio
%<det%>                ! Determinante
%<cnjsub%>             ! Conjunción subordinadora
%<mod%>
%<foc%>
%<pr%>
%<num%>
%<neg%>

%<rel%>

%<iv%>                 ! Intransitivo
%<tv%>                 ! Transitivo
 
%<inf%>                ! Infinitivo 
%<pp%>                 ! Participio pasado

%<m%>
%<f%>

%<anti%>
%<pass%>
%<agfoc%>

%<impf%>               ! Imperfectivo
%<perf%>               ! Perfectivo
%<pot%>                ! Potencial

%<cmpl%>               ! Completivo

%<itg%>
%<dem%>
%<dir%>

%<ant%>                ! Antropónimo
%<cog%>                ! Cognomen
%<top%>                ! Topónimo

%<s_sg1%>              ! Concordancia de sujeto de la 1ra persona singular
%<s_sg2%>              ! Concordancia de sujeto de la 2da persona singular
%<s_sg3%>              ! Concordancia de sujeto de la 3ra persona singular
%<s_pl1%>              ! Concordancia de sujeto de la 1ra persona plural
%<s_pl2%>              ! Concordancia de sujeto de la 2da persona plural
%<s_pl3%>              ! Concordancia de sujeto de la 3ra persona plural

%<o_sg1%>              ! Concordancia de objeto de la 1ra persona singular
%<o_sg2%>              ! Concordancia de objeto de la 2da persona singular
%<o_sg3%>              ! Concordancia de objeto de la 3ra persona singular
%<o_pl1%>              ! Concordancia de objeto de la 1ra persona plural
%<o_pl2%>              ! Concordancia de objeto de la 2da persona plural
%<o_pl3%>              ! Concordancia de objeto de la 3ra persona plural

%<px1sg%>              ! Posesivo, 1a singular
%<px2sg%>              ! Posesivo, 2a singular
%<px3sg%>              ! Posesivo, 3a singular
%<px1pl%>              ! Posesivo, 1a plural
%<px2pl%>              ! Posesivo, 2a plural
%<px3pl%>              ! Posesivo, 3a plural

%<cm%>                 ! 
%<sent%>               ! 

@P.Poss.Sg1@
@P.Poss.Sg2@
@P.Poss.Sg3@
@P.Poss.Pl1@
@P.Poss.Pl2@
@P.Poss.Pl3@

@R.Poss.Sg1@
@R.Poss.Sg2@
@R.Poss.Sg3@
@R.Poss.Pl1@
@R.Poss.Pl2@
@R.Poss.Pl3@

@D.Poss@               ! Posesivo prohibido

@P.Prefijo.1@
@R.Prefijo.1@
@D.Prefijo@

@P.Pass.SinSujeto@
@R.Pass.SinSujeto@
@D.Pass.SinSujeto@

%{a%}                  ! Underlying -a- deletes before vowel
%{i%}                  ! Underlying -i- deletes before vowel
%{u%}                  ! Underlying -u- deletes before vowel
%{o%}                  ! -uj o -oj
%{ö%}                  ! -üj o -öj
%{n%}                  ! Para el posesivo de 1a persona, nu-,w-
%{w%}                  ! -w- epentética
%{t%}                  ! -t- en prefijos de persona
%{ъ%}                  ! -ʼ- en prefijos de persona
%{r%}
%{V%}                  ! Vocal de raíz
%{≤%}                  ! Marcador fonológico de sustantivos de la clase II 

ʼ
%>                     ! Frontera entre morfemas

!!!!!!!!!!!!!!!!!!!!!!!!!!!!!!!!!!!!!!!!!!!!!!!!!!!!!!!!!!!!!!!!!!!!!!!!!!!!!!!

LEXICON Root

Misceláneas ; 
Contracciones ; 
Preposiciones ; 
Determinantes ; 
Pronombres ; 
Numerales ;
Sustantivos ; 
Propios ;
Adjetivos ;
Adverbios ;
Punctuación ;

Prefijos ;

!!!!!!!!!!!!!!!!!!!!!!!!!!!!!!!!!!!!!!!!!!!!!!!!!!!!!!!!!!!!!!!!!!!!!!!!!!!!!!!

LEXICON Prefijos

Possessives ;
Ordinal ; 
Verbal ;

LEXICON Possessives 

! _ Cns: nu-, a-, ru-, qa-, i-, ki-
! _ Vow: w- , aw-, r-, q-,  iw-, k-

@P.Poss.Sg1@:@P.Poss.Sg1@%{n%}%{u%}%> Sustantivos ;
@P.Poss.Sg2@:@P.Poss.Sg2@a%{w%}%> Sustantivos ;
@P.Poss.Sg3@:@P.Poss.Sg3@r%{u%}%> Sustantivos ;
@P.Poss.Pl1@:@P.Poss.Pl1@q%{a%}%> Sustantivos ;
@P.Poss.Pl2@:@P.Poss.Pl2@i%{w%}%> Sustantivos ;
@P.Poss.Pl3@:@P.Poss.Pl3@k%{i%}%> Sustantivos ;

LEXICON Ordinal 

@P.Poss.Sg3@:@P.Poss.Sg3@r%{u%}%> Numerales ;

LEXICON Poss

@R.Poss.Sg1@%<px1sg%>:@R.Poss.Sg1@ # ;
@R.Poss.Sg2@%<px2sg%>:@R.Poss.Sg2@ # ;
@R.Poss.Sg3@%<px3sg%>:@R.Poss.Sg3@ # ;
@R.Poss.Pl1@%<px1pl%>:@R.Poss.Pl1@ # ;
@R.Poss.Pl2@%<px2pl%>:@R.Poss.Pl2@ # ;
@R.Poss.Pl3@%<px3pl%>:@R.Poss.Pl3@ # ;

LEXICON N1 
! Class 1 nouns: No change on possession
%<n%>: Poss ;
@D.Poss@%<n%>:@D.Poss@ # ;

LEXICON N2
! Class 2 nouns: Change from lax to tense vowel 
! on possession
%<n%>:%{≤%} Poss ;
%<n%>: Poss ;                              ! Use/Sub
@D.Poss@%<n%>:@D.Poss@ # ;

LEXICON N3/axel

%<n%>: Poss ;
@D.Poss@%<n%>:@D.Poss@axel # ;

LEXICON N3/aj

%<n%>: Poss ;
@D.Poss@%<n%>:@D.Poss@aj # ;

LEXICON N3/ej

%<n%>: Poss ;
@D.Poss@%<n%>:@D.Poss@ej # ;

LEXICON N5/iʼ

%<n%>: Poss ;
%<n%>%<pl%>:%{≤%}%>iʼ # ;
%<n%>%<pl%>:%{≤%}%>i # ; ! Use/Sub ! Src/wiki
@D.Poss@%<n%>:@D.Poss@ # ;

LEXICON N5/aʼ

%<n%>: Poss ;
%<n%>%<pl%>:%>aʼ # ;
%<n%>%<pl%>:%>a # ; ! Use/Sub ! Src/wiki
@D.Poss@%<n%>:@D.Poss@ # ;

LEXICON N5/bʼoniʼ

%<n%>: Poss ;
%<n%>%<pl%>:%>bʼoniʼ # ;
@D.Poss@%<n%>:@D.Poss@ # ;

LEXICON N6 
! Sustantivos relacionales

%<n%>%<rel%>: Poss ;

LEXICON N7 
! Siempre poseídos

@D.Poss@%<n%>%<px3sg%>:@D.Poss@ # ; 

LEXICON N8
! Generalmente no poseídos

@D.Poss@%<n%>:@D.Poss@ # ; 

LEXICON N9/el

%<n%>:%>el Poss ;
@D.Poss@%<n%>:@D.Poss@ # ;

LEXICON N9/il

%<n%>:%>il Poss ;
%<n%>: Poss ; ! Use/Sub ! Src/mdrk
@D.Poss@%<n%>:@D.Poss@ # ;
@D.Poss@%<n%>:@D.Poss@%>il # ; ! bʼaqil ! Src/wiki

LEXICON N-JAY 
! Supletivo

jay%<n%>:jay # ;
jay%<n%>:jaʼy # ; ! Use/Sub ! Src/npass
jay%<n%>%<px1sg%>:qochoch # ;

LEXICON SUSTANTIVO
! Class to be determined.
N1 ; 

LEXICON NP-AL

%<np%>%<al%>: #  ;

LEXICON NP-ANT

%<np%>%<ant%>: #  ;

LEXICON NP-COG

%<np%>%<cog%>: #  ;

LEXICON NP-TOP

%<np%>%<top%>: #  ;

!!!!!!!!!!!!!!!!!!!!!!!!!!!!!!!!!!!!!!!!!!!!!!!!!!!!!!!!!!!!!!!!!!!!!!!!!!!!!!!

LEXICON Verbal 

! Pres/Past/Pot
! Impf/Perf
! Ind/Hort

@P.Prefijo.1@:@P.Prefijo.1@ Accidents ; 
                            Intr ; 
                            Tran ; 

LEXICON Accidents

Impf ; 
Perf ; 
Pot ;

LEXICON Impf

%<impf%>:y%> PERS-IV-A ; 
%<impf%>:n%{i%}%> PERS-IV-A-3 ; 

%<impf%>:y%> PERS-TV-A ; 
%<impf%>:n%{i%}%> PERS-TV-A-3 ; 

LEXICON Perf 

%<perf%>:x%> PERS-IV-A ;
%<perf%>:x%> PERS-IV-A-3 ;

%<perf%>:x%> PERS-TV-A ;
%<perf%>:x%> PERS-TV-A-3 ;

@P.Pass.SinSujeto@%<perf%>:@P.Pass.SinSujeto@x%> PERS-TV-A-PASS ;
@P.Pass.SinSujeto@%<perf%>:@P.Pass.SinSujeto@x%> PERS-TV-A-3-PASS ;

LEXICON Pot

%<pot%>:xk%> PERS-IV-A ;
%<pot%>:xt%> PERS-IV-A-3 ;

%<pot%>:xk%> PERS-TV-A ;
%<pot%>:xt%> PERS-TV-A-3 ;

LEXICON PERS-IV-A ! Juego absolutivo

%<s_sg1%>:i%{n%}%> Intr ; ! y-in-el, y-i-wär   = -i{n}-
%<s_sg2%>:a%{t%}%> Intr ; ! y-at-el, y-a-wär   = -a{t}-
                          ! n-Ø-el , ni-Ø-wär  = -n{i}-
%<s_pl1%>:oj%> Intr ;     ! y-oj-el, y-oj-wär  = -oj-
%<s_pl2%>:ix%> Intr ;     ! y-ix-el, y-ix-wär  = -ix-
%<s_pl3%>:e%{ъ%}%> Intr ; ! y-e'-el, y-e-wär   = -e{ъ}-

LEXICON PERS-TV-A ! Juego absolutivo

%<o_sg1%>:i%{n%}%> PERS-TV-B ; ! y-in-el, y-i-wär   = -i{n}-
%<o_sg2%>:a%{t%}%> PERS-TV-B ; ! y-at-el, y-a-wär   = -a{t}-
                               ! n-Ø-el , ni-Ø-wär  = -n{i}-
%<o_pl1%>:oj%>     PERS-TV-B ; ! y-oj-el, y-oj-wär  = -oj-
%<o_pl2%>:ix%>     PERS-TV-B ; ! y-ix-el, y-ix-wär  = -ix-
%<o_pl3%>:e%{ъ%}%> PERS-TV-B ; ! y-e'-el, y-e-wär   = -e{ъ}-

LEXICON PERS-TV-A-PASS ! Juego absolutivo

%<s_sg1%>:i%{n%}%> Tran ; ! y-in-el, y-i-wär   = -i{n}-
%<s_sg2%>:a%{t%}%> Tran ; ! y-at-el, y-a-wär   = -a{t}-
                               ! n-Ø-el , ni-Ø-wär  = -n{i}-
%<s_pl1%>:oj%>     Tran ; ! y-oj-el, y-oj-wär  = -oj-
%<s_pl2%>:ix%>     Tran ; ! y-ix-el, y-ix-wär  = -ix-
%<s_pl3%>:e%{ъ%}%> Tran ; ! y-e'-el, y-e-wär   = -e{ъ}-

LEXICON Sustantivos
tinamït:tinamït N2 ; ! "ciudad"
chʼkät:chʼkät N2 ; ! "silla"
wäy:wäʼy N2 ; ! "tortilla" ! Use/Sub ! Src/npass
chakäch:chakäch N2 ; ! "cesta"
qʼös:qʼös N2 ; ! "pienso"
paläj:paläj N1 ; ! "cara"
juxbʼäl:juxbʼäl N2 ; ! "rotulador"
chapbʼäl:chapbʼäl N2 ; ! "afiler"
chiʼaj:chiʼ N3/aj ; ! "boca"
pamaj:pam N3/aj ; ! "estómago"
jolomaj:jolom N3/aj ; ! "cabeza" ! TODO: p.64 jolon/m ?
nimalaxel:nimal N3/axel ; ! "hermano/a mayor del mismo género"
nimabʼey:nimabʼey N1 ; ! "carretera"
aqanaj:aqan N3/aj ; ! "pierna" ! TODO: p.65 waqän
utiw:utïw N5/aʼ ; ! "coyote" ! Use/Sub ! Src/story
xex:xex N5/aʼ ; ! "ladino, invasor"
umül:umul N5/iʼ ; ! "conejo" ! Use/Sub ! Src/story
bʼalam:bʼalam N5/iʼ ; ! "jaguar, jaguar"
tzʼikïn:tzʼikïn N5/aʼ ; ! "pájaro, bird"
kʼel:kʼel N5/aʼ ; ! ""
kʼoy:kʼoy N5/iʼ ; ! ""
akʼwal:akʼwal N5/aʼ ; ! "niño, child"
alaʼ:alaʼ N5/bʼoniʼ ; ! ""
xtän:xtän N5/iʼ ; ! "señorita, girl"
achin:achin N5/aʼ ; ! ""
ixöq:ixöq N5/iʼ ; ! "mujer"
winäq:winäq N5/iʼ ; ! "persona, ser humano"
winäq:winaqʼ N5/iʼ ; ! "persona, ser humano" ! Use/Sub ! Src/wiki
chiköp:chikop N5/iʼ ; ! "" ! Use/Sub ! Src/story
xikʼ:xikʼ N5/aʼ ; ! ""
kʼoj:kʼoj N5/aʼ ; ! ""
ibʼoy:ibʼoy SUSTANTIVO ; ! "armadillo, armadillo"
etabʼäl:etabʼäl N2 ; ! "balanza, compás"
tzijobʼäl:tzijobʼäl N2 ; ! "comunicación, idioma"
ponibʼäl:ponibʼäl N2 ; ! "incensario"
ajilabʼäl:ajilabʼäl N2 ; ! "número"
moloj:moloj SUSTANTIVO ; ! "junta, reunión, meeting"
ruwachʼulew:ruwachʼulew SUSTANTIVO ; ! "mundo, world"
ajqʼij:ajqʼij N5/aʼ ; ! ""
xiʼl:xiʼl SUSTANTIVO ; ! "grillo, cricket"
aqʼaʼ:aqʼaʼ N8 ; ! "noche, night"
jut:jut N8 ; ! "gusano, worm"
kaqʼïqʼ:kaqʼïqʼ N8 ; ! "viento, wind"
kumätz:kumätz N8 ; ! "serpiente, snake"
palow:palow N8 ; ! "mar, sea"
qʼij:qʼij N8 ; ! "sol, sun"
sïbʼ:sïbʼ N8 ; ! "humo, smoke"
sutzʼ:sutzʼ N8 ; ! "nube, cloud"
xanän:xanän N8 ; ! "zancudo, mosquito"
atitaj:atit N3/aj ; ! "abuela materna, motherʼs mother"
chʼekaj:chʼek N3/aj ; ! "rodilla, knee"
ijaj:ij N3/aj ; ! "espalda, back"
qʼabʼaj:qʼabʼ N3/aj ; ! "mano, hand"
tataʼaj:tataʼ N3/aj ; ! "padre, father"
tzʼumaj:tzʼum N3/aj ; ! "seno, breast"
wiʼaj:wiʼ N3/aj ; ! "cabello, hair"
raxyaʼ:raxyaʼ N1 ; ! "agua fría"
teʼej:teʼ N3/ej ; ! "madre, mother"
tiʼij:tiʼ N3/ej ; ! "carne, meat"
rujey:rujey N7 ; ! "cola, tail"
ruxaq:ruxaq N7 ; ! "hoja, leaf"
rey:rey N7 ; ! ""
rij:rij N7 ; ! ""
ronojel:ronojel N7 ; ! ""
rajil:rajil N7 ; ! ""
ruwiʼ:ruwiʼ N7 ; ! ""
retal:retal N7 ; ! ""
rutzʼaqat:rutzʼaqat N7 ; ! ""
choy:choy N1 ; ! "laguna"
kaqchikel:kaqchekel N5/aʼ ; ! "" ! Use/Sub ! Err/orth ! Src/wiki
mam:mam N5/iʼ ; ! ""
aqʼom:aqʼom SUSTANTIVO ; ! "elixir"
chikopil:chikopil SUSTANTIVO ; ! "virus"
kʼix:kʼix SUSTANTIVO ; ! "espina"
palem:palem SUSTANTIVO ; ! "altura, columna"
siwan:siwan SUSTANTIVO ; ! "barranco"
tzyäq:tzyäq SUSTANTIVO ; ! "ropa"
champomal:champomal N1 ; ! "gobierno"
mebʼaʼil:mebʼaʼil N1 ; ! "pobreza"
qʼopoj:qʼopoj N5/iʼ ; ! "señorita"
kïy:kïy N1 ; ! "apellido, dolor"
bʼeyomäl:bʼeyomäl N1 ; ! "riqueza"
tojonel:tojonel N1 ; ! "pagador"
kʼayinel:kʼayinel N5/aʼ ; ! "vendedor"
ajpopiʼ:ajpopiʼ N1 ; ! ""
kikʼ:kikʼ N9/el ; ! "sangre"
bʼaq:bʼaq N9/il ; ! "hueso"
wuj:wuj N9/il ; ! "libro"
sikʼiwuj:sikʼiwuj N9/il ; ! "libro"
ibʼochʼ:ibʼochʼ N9/il ; ! ""
alabʼom:alabʼon N5/iʼ ; ! "niño" ! FIXME: alabʼon(?)
ajowabʼäl:ajowabʼäl N1 ; ! "amor"
N-JAY ; ! "casa"
LEXICON Propios
San:San NP-AL ; ! ""
Wikiwuj:Wikiwuj NP-AL ; ! ""
Wikipetyaʼ:Wikipetyaʼ NP-AL ; ! ""
Santa:Santa NP-AL ; ! ""
Firefox:Firefox NP-AL ; ! ""
Mozilla:Mozilla NP-AL ; ! ""
Qʼaqʼawitz:Qʼaqʼawitz NP-AL ; ! ""
Xwan:Xwan NP-ANT ; ! ""
Palaʼs:Palaʼs NP-ANT ; ! ""
Kajiʼ:Kajiʼ NP-ANT ; ! ""
Raxcheʼ:Raxcheʼ NP-ANT ; ! ""
Anselmo:Anselmo NP-ANT ; ! ""
José:José NP-ANT ; ! ""
Demetrio:Demetrio NP-ANT ; ! ""
María:María NP-ANT ; ! ""
Saqijix:Saqijix NP-ANT ; ! ""
Nikʼteʼ:Nikʼteʼ NP-ANT ; ! ""
Ixsuʼm:Ixsuʼm NP-ANT ; ! ""
Gonzáles:Gonzáles NP-COG ; ! ""
Neruda:Neruda NP-COG ; ! ""
Asunción:Asunción NP-TOP ; ! ""
Chimaltenango:Chimaltenango NP-TOP ; ! ""
Sololá:Sololá NP-TOP ; ! ""
Sacatepéquez:Sacatepéquez NP-TOP ; ! ""
Suchitepéquez:Suchitepéquez NP-TOP ; ! ""
Iximcheʼ:Iximcheʼ NP-TOP ; ! ""
Tzʼolojyaʼ:Tzʼolojyaʼ NP-TOP ; ! ""
Chuwila:Chuwila NP-TOP ; ! ""
Ajacheʼl:Ajacheʼl NP-TOP ; ! ""
Qʼän:Qʼän NP-TOP ; ! ""
